【裁判字號】    97,訴,130
【裁判日期】    981111
【裁判案由】    損害賠償
【裁判全文】
臺灣臺東地方法院民事判決               97年度訴字第130號
原      告  乙○○
                      現於臺灣綠島監獄執行中
被      告  甲○○
上列當事人間請求損害賠償事件，本院於民國98年10月28日辯論
終結，判決如下：
    主      文
被告應給付原告新臺幣壹萬元及自民國九十七年十一月三日起至
清償日止，按週年利率百分之五計算之利息。
原告其餘之訴駁回。
訴訟費用由被告負擔百分之二，餘由原告負擔。
本判決原告勝訴部分得假執行。但被告以新臺幣壹萬元為原告供
擔保後，得免為假執行。
    事實及理由
壹、程序部分
一、訴狀送達後，原告不得將原訴變更或追加他訴。但擴張或減
    縮應受判決事項之聲明者，不在此限，民事訴訟法第255 條
    第1項第3款定有明文。本件原告起訴時請求被告給付新臺幣
    （下同）900,000元。嗣於民國97年11月3日以民事訴訟準備
    狀擴張聲明為被告應給付900,000元及自起訴狀繕本送達翌
    日起至清償日止，按週年利率5%計算之利息。復於98年3 月
    3日在本院言詞辯論時擴張聲明為被告應給付1,150,000元及
    自損害發生翌日起至清償日止，按年週年利率10% 計算之利
    息。再於98年 7月13日以民事訴訟補充狀減縮聲明為被告應
    給付1,150,000元及其中1,140,000元自損害發生翌日起至清
    償日止，按年週年利率5%計算之利息。又於98年9月3日以續
    補充狀減縮聲明為被告應給付500,000元及其中490,000元自
    起訴狀繕本送達翌日起至清償日止，按週年利率5%計算之利
    息，經核均屬擴張或減縮應受判決事項之聲明，依前揭規定
    ，並無不合，合先敘明。
二、被告經合法通知，無正當理由均未於言詞辯論期日到場，查
    無民事訴訟法第386條各款所列之情形，爰依原告之聲請，
    由其一造辯論而為判決。
貳、實體部分
一、原告主張：兩造前係臺灣綠島監獄（下稱綠島監獄）3舍西
    18房室友，於95年9月10日，被告先因細故對原告辱罵三字
    經，後進而動手毆打原告，原告出手防衛，經戒護人員到場
    制止始暫平息，而於兩造各自收拾物品時，被告又擅自翻閱
    原告所有之物品，使原告物品有遭毀損、偷竊或隱私受侵犯
    之虞，因被告體格高大，原告僅能拾械毆打被告以防衛之，
    事後兩造均因違紀遭監獄懲辦而被施用戒具。是被告毆打及
    辱罵三字經之行為致原告受有右頰骨挫傷凸起等傷害及名譽
    受損，且拖累原告遭違紀受罰，影響原告得晉級改善處遇之
    權利及假釋之資格，並因遭施用戒具長達3個月，使精神遭
    受痛苦。依據民法第184條、第193條及第195條，被告自應
    依法負損害賠償責任。茲就原告受有之損害暨被告所應賠償
    之項目詳述如下：
  (一)因被告之傷害、辱罵行為所致損害：
    1.身體傷害：被告毆打原告，致原告受有許多傷害，大部分
      固已痊癒，惟右頰骨挫傷凸起，無法完全復原，故就未癒
      傷勢暫請求賠償100,000元。
    2.名譽受損：被告之辱罵行為，固非公然為之，但仍有室友
      在旁見聞、戒護人員透過監視螢幕監看，戒護人員在舍房
      門外制止時亦有見聞，被告之侮辱言行損害原告名譽，請
      求賠償40,000元。
    3.精神損害：原告因被告之傷害行為身體傷勢嚴重，且原告
      患有視網膜退化病變之宿疾，遭被告重擊後，憂心惡化，
      均導致原告精神上痛苦不適，請求賠償60,000元。
  (二)因使用戒具所受損害：
    1.身體自由損害：使用戒具3個月所致身體自由的損害，請
      求賠償60,000元。
    2.精神損害：使用戒具致身體自由受限，難受不適也不方便
      ，顯然有精神上的損害，此為顯著之事實，無庸舉證，請
      求賠償40,000元。
  (三)因違紀受懲罰所受損害：
    1.名譽受損：違紀受懲導致他人觀感不佳，認係原告不守秩
      序，違法亂紀，增加假釋之困難，請求賠償40,000元。
    2.移監回臺之資格遲延：據法務部函示，綠島監獄受刑人移
      監回臺的基本資格，最少須一年內無違約紀錄。原告出手
      防衛而違紀受懲，申請移監回臺之資格受遲延，致原告精
      神上失落、沮喪和苦悶，暫請求20,000元。
    3.晉級權利遲延5個月：原告因違紀受懲，做成3項分數處分
      ：停止計分2個月。扣分5.5分。操行、教化分數核
      低為違紀前1/2，自違紀受懲起，原告共5個月毫無得分可
      用以抵銷責任分數，使原告得到晉級改善處遇的各項權利
      遲延5個月，故此部損害暫請求90,000元。
    4.假釋資格法益遲延5個月：原告因上開違紀受懲，使原告
      可達到合乎呈報假釋資格之法益，遲延5個月，因受刑人
      皆會期望早日呈報假釋，經審核得到假釋。若最終無法假
      釋，無疑會覺沮喪、苦悶、失落，此為自然反應，原告當
      受有精神上損害，如終獲假釋出獄，原告應有假釋亦遲延
      5 個月，等同多服刑5個月，故請求賠償40,000元。
  (四)因被告侵權行為致本次訴訟原告需支出的旅費、餐費及行李
    費等，暫請求10,000元，此部分請求不計算利息。
  (五)綜上，被告應負賠償之金額計500,000元，爰依侵權行為之
    法律關係請求損害賠償，並聲明：被告應給付原告500,000
    元及其中490,000元自起訴狀繕本送達翌日（即97年11月3日
    ）起至清償日止，按週年利率5%計算之利息。
二、被告經合法通知，未於言詞辯論期日到場，亦未提出書狀作
    何聲明或陳述。
三、查原告主張於上開時、地，因就申請調房等事與被告發生口
    角，被告先以三字經辱罵，復基於傷害之犯意，徒手揮擊原
    告，致受其受有右臉部挫傷、左臉部、左肘、膝、頸部瘀青
    及左耳擦裂傷（1.2公分3公分）等傷害等情，業據原告提
    出臺東縣綠島鄉衛生所95年9月18日東綠衛字第41號診斷證
    明書影本（見本院卷(一)第27頁）為證，並經本院依職權調閱
    刑事案卷卷附之綠島監獄受刑人薛加發談話筆錄影本及原告
    於傷後立即拍攝的照片兩幀（見臺灣臺東地方法院檢察署《
    下稱臺東地檢署》96年度他字第7號卷第27頁及第30頁）核
    閱屬實，且兩造因上開傷害事件，經臺東地檢署檢察官於96
    年6月12日以96年度偵字第1388號聲請簡易判決處刑，嗣經
    本院簡易庭於96年7月31日以96年度東簡第287號判決判處被
    告甲○○傷害人之身體，處拘役40日，如易科罰金，以新臺
    幣1,000元折算1日，減為拘役20日，如易科罰金，以新臺幣
    1,000元折算1日；判處被告即本件原告乙○○傷害人之身體
    ，處拘役50日，如易科罰金，以新臺幣1,000元折算1日，減
    為拘役25日，如易科罰金，以新臺幣1, 000元折算1日。被
    告甲○○部分，因未提出上訴，於96年8月20日確定，並於
    96年10月5日拘役期滿執行完畢。至原告乙○○則提起上訴
    ，復經本院於98年3月25日以96年度簡上字第35號判決駁回
    上訴確定。此經本院依職權調閱上開刑事偵、審卷宗查核屬
    實。又被告已於相當時期受合法通知，而於言詞辯論期日不
    到場，亦未提出準備書狀爭執，視同自認，則原告主張被告
    有以三字經對其辱罵及故意不法侵害其身體致受損害之事實
    ，應堪認定。
四、按因故意或過失，不法侵害他人之權利者，負損害賠償責任
    ；次按不法侵害他人身體或健康者，對於被害人因此喪失或
    減少勞動能力，或增加生活上之需要時，應負損害賠償責任
    ；不法侵害他人之身體、健康、名譽、自由、信用、隱私、
    貞操或不法侵害其他人格法益而情節重大者，被害人雖非財
    產上之損害，亦得請求賠償相當之金額，民法第184條第1項
    前段、第193條第1項及第195條第1項分別定有明文。本件原
    告既因被告上開侵權行為受有損害，則其請求被告賠償損害
    ，於法即無不合，爰就其所得請求損害賠償之金額，分述如
    下：
  (一)醫療費用部分：
    1.原告自陳被告所致身體傷害已痊癒之部分，未有醫療費之
      支出（見本院卷(二)第63頁），而主張被告暴行所致之右頰
      骨受重擊凸起至今尚未復原，暫請求被告應賠償100,000
      元云云。經查，原告固提出上開綠島衛生所之診斷證明書
      及依本院調閱之綠島監獄為原告傷後立即拍攝的照片兩幀
      等件為證，然被告迄今未提出任何醫療費支出之證明，無
      從認定有何費用係原告因本件侵權行為所生財產上之損害
      ，是以原告此部主張，洵屬無據，不應准許。
    2.至於原告聲請就未治癒傷勢進行鑑定、勘驗以確定賠償金
      額等語，因原告若確有因被告侵權行為所致之傷害而增加
      生活上之需要，自應就其治療過程中所支出之費用加以舉
      證，以作為本件請求醫療費用之依據，縱屬迄今未治癒之
      傷勢，亦應就之前所有診斷及治療之費用支出，提出證據
      供本院酌參，若未舉證，該部之請求即無理由，不予准許
      ，業如上述。原告僅空言被告所致之傷害未痊癒，惟未見
      被告有關之診斷或治療費用之支出，核無再行鑑定、勘驗
      之必要，故此應為不必要證據，且無從影響本院認定之結
      果，爰不予調查，附此敘明。
  (二)精神慰撫金部分：
    1.按法院為判決時，應斟酌全辯論意旨及調查證據之結果，
      依自由心證判斷事實之真偽。但別有規定者，不在此限。
      民事訴訟法第222條第1項定有明文。次按「法院依民事訴
      訟法第二百十三條第一項之規定，認定事實，除別有規定
      外，不受他事件裁判認定事實之拘束。」，最高法院21年
      上字第1228號判例要旨參照。查原告於本院審理時固提出
      當庭罵夫妻狗男女、罵人為「奸」及粗話罵人等其他事件
      裁判之剪報資料作為其請求賠償金額之參考，惟依前揭規
      定及判例意旨，本院並不受拘束，先予敘明。
    2.原告主張因被告之傷害及辱罵行為，其所受肉體與精神之
      痛苦甚巨，乃請求被告賠償精神慰撫金共100,000元（即
      身體部分60,000元；名譽部分40,000元）等情。因被告有
      傷害及辱罵原告之行為，已如上述，則堪信原告精神上因
      此受有痛苦。而原告請求被告給付精神慰撫金，依法固非
      無據，然本院審酌原告所受傷勢與名譽受損之情形、兩造
      互毆事件之整體情節、兩造當時均為綠島監獄受刑人之身
      分地位及依兩造96、97年度稅務電子閘門財產所得調件明
      細表所示原告並無所得及財產、而被告於97年度有薪資所
      得257,700元，且名下有房屋1筆財產總額32,166元之經濟
      狀況（見本院卷(一)第113頁與第114頁及本院卷(二)第163 頁
      至第165頁）等一切情形，應認原告請求被告給付之精神
      慰撫金100,000元，尚屬過高，應核減為10,000元，方屬
      公允，逾此範圍之請求，並非正當，不應准許。
  (三)違紀受懲罰、使用戒具所受損害部分
    原告主張被告是要故意拖累，使其同受懲罰，其乃基於正當
    防衛之行使，其因該事件違紀受懲罰、使用戒具自由權利受
    損害、晉級權利及假釋資格法益遲延5個月、移監回臺之資
    格遲延、受有精神及名譽之損害等情，而請求被告共應賠償
    290,000元（即使用戒具自由權損害60,000元與精神損害40,
    000元、違紀受罰名譽損害40,000元、移監回臺資格遲延損
    害20,000元、晉級權利遲延90,000元及假釋資格遲延40,000
    元等）云云。查原告係因與被告於95年9月10日互毆之事件
    違反監規而受懲處，固有綠島監獄收容人獎懲報告表及收容
    人施用戒具報告表影本各1紙（見臺東地檢署96年度他字第7
    號卷第22頁及第24頁）在卷可稽，且上開互毆事件被告確有
    傷害原告之事實，惟查原告於互毆事件中並非基於正當防衛
    ，復於互毆遭制止後，另有持塑膠湯匙及原子筆各1支攻擊
    被告致被告受有額頭撕裂傷（1.5公分6公分）、鼻樑割裂
    傷（1.2公分4公分）等傷害之事實，此有上開本院96年度
    簡上字第35號刑事判決可參，原告一再主張其係基於正當防
    衛方出手制止、反擊，因遭被告故意拖累而違紀受罰云云，
    實屬無據，要無可採。是以，原告受違紀懲罰及使用戒具均
    係原告自身行為所致，核與被告上開傷害行為並無直接因果
    關係，故原告此部主張均不足取。
  (四)旅費、餐費及行李費部分：
    原告主張就本次訴訟提解所需支出之旅費、餐費，及行李運
    費，請求被告負擔10,000元部分云云，然查原告並未就該等
    費用提出任何單據以實其說，且縱有該等費用支出乃係原告
    為主張其權利而提起本件訴訟所為之支出，非屬原告因被告
    前開傷害行為所生財產上之損害，是原告此部之請求，自不
    足採，尚不得列為本件損害賠償之範圍。
  (五)綜上，原告得請求被告賠償之金額為10,000元。
五、從而，原告依民法侵權行為之法律關係，請求被告賠償原告
    10,000元，及自起訴狀繕本送達翌日（即97年11月3日）起
    至清償日止，按年息5%計算之利息，為有理由，應予准許，
    逾上開範圍之請求，則為無理由，應予駁回。
六、末查，本件原告勝訴部分，為所命給付之金額未逾500,000
    元之判決，依民事訴訟法第389條第1項第5款規定，應依職
    權宣告假執行，並依同法第392條第2項，依職權宣告被告預
    供擔保，得免為假執行。
七、本件事證已臻明確，兩造其餘之攻擊防禦方法及證據，經本
    院斟酌後，認為均不足以影響本判決之結果，自無逐一詳予
    論駁之必要，併此敘明。
據上論結，原告之訴為一部有理由、一部無理由，依民事訴訟法
第79條、第389條第1項第5款、第392條第2項，判決如主文。
中    華    民    國    98    年    11    月    11    日
                    民事庭  審判長法  官  李芳南
                                  法  官  傅曉瑄
                                  法  官  楊憶忠
以上正本係照原本作成。
如對本判決上訴，須於判決送達後20日內向本院提出上訴狀。
中    華    民    國    98    年    11    月    11    日
                                  書記官  林建成


司法院資訊處製作；財團法人民間司法改革基金會備份。
